臺灣嘉義地方法院民事判決
110年度訴字第604號
原      告  蔡依洳  

訴訟代理人  梁家豪律師
被      告  蕭世雄  
訴訟代理人  陳信宏律師

上列當事人間解除法定空地套繪列管事件，本院於民國111年7月
14日言詞辯論終結，判決如下：         
    主  文
原告之訴駁回。
訴訟費用由原告負擔。
    事實及理由
一、原告主張：
㈠、嘉義市○村段000地號土地上(下稱634地號土地)有門牌號碼：
    嘉義市○區○○○0○00號建物（即嘉義市○村段000○號建物，下
    稱系爭建物），均為被告所有；同段634-1地號土地(下稱63
    4-1地號土地)為原告所有，上開634、634-1地號土地為相鄰
    之土地，並同屬高速公路嘉義交流道附近特定區都市計劃之
    農業區，現為受有法定空地套繪管制情形。
㈡、按建築法第11條第3項前段規定，634-1地號土地已遭套繪管
    制作為系爭建物之法定空地，而無法作為其他用途使用，堪
    認此情對於原告就634-1地號土地所有權之行使，實已造成
    妨害，而系爭建物性質為農業資材室，並無農業用地興建農
    舍辦法之適用，依申請農業用地作農業設施容許使用辦法第
    7條及都市計畫法臺灣省施行細則第29條第3項規定，因系爭
    建物屬農業設施，建蔽率最大為60％。換言之，只需保留土
    地面積之40％作為法定空地即可。系爭建物坐落於634地號土
    地，建築面積僅為64.93平方公尺，634地號土地其最大建築
    面積應為1,135.97平方公尺（計算式：1,893.29平方公尺×6
    0%＝1,135.97平方公尺），其餘之757.32平方公尺則應保留
    為法定空地。是634地號土地扣除系爭建物之興建面積64.93
    平方公尺，仍有高達1,828.36平方公尺（計算式：1,893.29
    －64.93＝1,828.36平方公尺）得以作為法定空地，系爭建物
    即無須再以634-1地號土地作為法定空地。原告自得依民法
    第767條第1項中段規定，請求排除對634-1地號土地所有權
    之妨害。
㈢、再者，按嘉義市政府111年3月16日函覆可知，建築基地法定
    空地分割辦法第4條規定所指「分割後能單獨建築使用」之
    要件，於農業區之農業設施情形，應適用嘉義市建築管理自
    治條例第17第1項第3款及嘉義市畸零地使用規則第3條第1項
    規定加以認定。系爭建物屬農業設施，其所坐落之634地號
    土地為都市計畫區之農業區，故於適用建築基地法定空地分
    割辦法第4條規定時，無庸指定建築線及補足寬度、深度，
    原告即可於其所有之634-1地號土地上單獨建築農業設施予
    以使用，足認符合建築基地法定空地分割辦法第4條規定而
    得辦理法定空地之分割。
㈣、並聲明：被告應協同原告就被告所有634地號土地上領有嘉義
    市政府所核發B95嘉市府工使字第636號使用執照所套繪之建
    築基地，辦理有關634-1地號土地之法定空地分割及解除套
    繪之申請；訴訟費用由被告負擔。
二、被告主張：
㈠、634地號土地及634-1地號土地均無變更為非農業用地之情形
    ，且系爭建物坐落之634地號土地面積僅1893.29平方公尺（
    即0.189329公頃），如依變更使用執照程序申請解除套繪管
    制後，並未達0.25公頃以上，依農業用地興建農舍辦法第12
    條第3項之規定，不得解除套繪管制。被告並無義務協同原
    告辦理解除套繪管制之申請，原告此部分之請求於法無據，
    且如符合規定，原告早得依農業用地興建農舍辦法第12條第
    4項之規定，免得經被告之同意，逕依變更使用執照程序解
    除套繪管制，而無提起本件訴訟之必要。
㈡、原告雖主張本件無農業用地興建農舍辦法之適用，然分割前
    之634地號土地為農業用地，自係依農業發展條例第18條與
    農業用地興建農舍辦法之規定辦理，始能興建農舍，若因原
    告所請求之法定空地分割致違反上開法令規定，自有遭受廢
    止許可之問題。再者，634地號土地屬農業用地，即使依建
    築法與建築基地法定空地分割辦法之規定，於判斷是否能做
    法定空地分割時，仍須符合農業用地興建農舍辦法之規定。
㈢、另訴外人吳鉛和先將634地號土地與系爭建物出賣與被告，後
    將634-1地號土地出售於原告，再由原告提起本件訴訟，將
    導致系爭建物將變成違法，原告此舉顯然是屬權利濫用。且
    原告取得634-1地號土地之所有權乃源自吳鉛和，且其取得
    時其上早已存在套繪之問題，原告自須承繼而受限制。
㈣、並聲明：原告之訴駁回。
三、不爭執事項：
㈠、分割前之嘉義市○村段000地號土地(下稱原634地號土地)由訴
    外人吳鉛和於95年間取得所有權，吳鉛和於原634地號土地
    興建系爭建物，並於96年1月12日完工並領有B95嘉市府工使
    字第636號使用執照。原634地號土地於99年2月5日分割為63
    4地號土地及634-1地號土地後，被告在99年6月24日取得634
    地號土地及系爭建物，吳鉛和於99年10月4日將634-1地號土
    地出賣予原告，又634-1地號土地迄今仍存有套繪管制。
㈡、系爭建物經嘉義市西區市公所111年6月9日函覆性質屬於農業
    設施。　　
四、得心證之理由：
    原告依民法第767條第1項中段之規定，請求被告應協同原告
    就被告所有634地號土地上領有嘉義市政府所核發B95嘉市府
    工使字第636號使用執照所套繪之建築基地，辦理有關634-1
    地號土地之法定空地分割及解除套繪之申請，有無理由？
㈠、按農業用地准許興建「農舍」之制度，按其立法意旨，其係
    與農業經營不可分離之建築物，提供有心經營農業者於該農
    地上興建具有放置農機具兼具居住需求之建築物，以便利其
    農事工作，乃係基於農業經營之目的始附帶提供居住使用，
    並依農業用地興建農舍辦法規定辦理，應先取得申請興建農
    舍許可、建築執照及符合相關土地使用規定，始得申請興建
    ，已申請興建農舍領有使用執照之農業用地，經建築機關進
    行套繪管制並經地政機關於土地登記簿上註記，非經解除套
    繪管制不得作為其他使用，此觀農業用地興建農舍辦法第12
    條之規定即明。而「農業設施」則係供農業經營使用，並依
    申請農業用地作農業設施容許使用審查辦法（下稱容許辦法
    ）予以審認核處，其於農業用地上興建有固定基礎之農業設
    施，應先申請農業設施之容許使用，依法申請建築執照，並
    於取得同意容許使用之6個月內向建築主管機關提出申請，
    且不得做為住宅使用，未依核定計畫內容使用者，原核定機
    關得廢止其農業設施容許使用之許可，其原領得使用執照之
    處理事宜，由建築主管機關應依行政程序法規定辦理，此觀
    農發條例第8條之1第2項、容許辦法第25條第1項、第26條、
    第33條第1項規定至明。由上可知，農舍與農業設施二者之
    性質、法令依據、申請要件與管制規定均不相同。
㈡、查，依兩造不爭執之事項㈠所示分割前之嘉義市○村段000地號
    土地由訴外人吳鉛和於95年間取得所有權，吳鉛和並於上開
    土地興建系爭建物，並於96年1月12日完工並領有B95嘉市府
    工使字第636號使用執照。而上開第636號使用執照，係依「
    申請農業用地作農業設施容許使用審查辦法」申請興建之農
    業資材室，其土地面積及建築面積皆依照其容許使用內容核
    發建築執照，依該容許使用同意書所示，其使用地號為「嘉
    義市○村段000地號」，土地面積為「2961.72平方公尺」，
    使用面積為「66.96平方公尺」，另本案使用執照存根所示
    ，建築地點為「嘉義市○村段000地號等1筆」，基地面積為
    「2961.72平方公尺」，地上一層面積為「63平方公尺」，
    用途為「00農業資材室」(見本院卷一第222頁)。此外，依
    系爭建物之建物登記第一類謄本亦記載系爭建物主要用途為
    農業資材室(見本院卷一第69頁)，而不爭執事項㈡系爭建物
    經嘉義市西區市公所111年6月9日亦函覆性質屬於農業設施
    。是系爭建物為農業設施，並非農舍，自無因農舍而受有建
    築套繪管制之情事。
㈢、建築法第3條規定：「(第1項)本法適用地區如左：一、實施
    都市計畫地區。二、實施區域計畫地區。三、經內政部指定
    地區。（第2項）前項地區外供公眾使用及公有建築物，本
    法亦適用之。(第3項)第1項第2款之適用範圍、申請建築之
    審查許可、施工管理及使用管理等事項之辦法，由中央主管
    建築機關定之。」第11條規定：「(第1項)本法所稱建築基
    地，為供建築物本身所占之地面及其所應留設之法定空地。
    建築基地原為數宗者，於申請建築前應合併為一宗。(第2項
    )前項法定空地之留設，應包括建築物與其前後左右之道路
    或其他建築物間之距離，其寬度於建築管理規則中定之。(
    第3項)應留設之法定空地，非依規定不得分割、移轉，並不
    得重複 使用；其分割要件及申請核發程序等事項之辦法，
    由中央主管建築機關定之。」準此，可知實施都市計畫地區
    爲建築法適用之地區。本件參諸原告所提出被告不爭執真正
    之都市計畫土地使用分區證明書(見本院卷一第335頁)，其
    上明載634地號土地及634-1地號土地，是634地號土地及634
    -1地號土地均為實施都市計畫地區，自有建築法之適用。
㈣、又建築法第11條第3項規定法定空地不得任意分割、移轉及重
    複使用，旨在確保建築物本身所占之地面及其所應留設之法
    定空地合乎建築法令所定比率，除寓有維護空間景觀等公益
    外，雖係對建築基地之管制，惟亦有保障該法定空地所屬建
    築物合乎建築法令之目的。此外，法定空地之留設，其目的
    旨在作為建物日照、通風、採光及防火、逃生之需，相關套
    繪管制之規定，屬公法上對於土地所有權之限制，非當事人
    得自由處分。況套繪管制行政行為屬行政處分，亦為司法院
    大法官釋字第776號解釋所明揭，是原告依民法第767條規定
    ，請求被告應協同原告就被告所有634地號土地上領有嘉義
    市政府所核發B95嘉市府工使字第636號使用執照所套繪之建
    築基地，辦理有關634-1地號土地之法定空地分割及解除套
    繪之申請，尚屬無據。 
五、綜上所述，原告依民法第767條規定，請求被告應協同原告
    就被告所有634地號土地上領有嘉義市政府所核發B95嘉市府
    工使字第636號使用執照所套繪之建築基地，辦理有關634-1
    地號土地之法定空地分割及解除套繪之申請，為無理由，不
    應准許。
六、本件事證已臻明確，兩造其餘之攻擊或防禦方法及所用之證
    據，經本院斟酌後，認為均不足以影響本判決之結果，爰不
    逐一論列，併此敘明。
七、據上論結，本件原告之訴為無理由，依民事訴訟法第78條，
    判決如主文。
中　　華　　民　　國　　111 　年　　7 　　月　　29　　日
                  民事第三庭法　官　陳婉玉   
以上正本係照原本作成。
如對本判決上訴須於判決送達後20日內向本院提出上訴狀 （須
按對造人數提出繕本）。
如委任律師提起上訴者，應一併繳納上訴審裁判費。 
中　　華　　民　　國　　111 　年　　7 　　月　　29　　日
                            書記官　蘇春榕